【裁判字號】    91,訴,544
【裁判日期】    920625
【裁判案由】    分割共有物
【裁判全文】
臺灣屏東地方法院民事判決  九十一年度訴字第五四四號
    原      告    子○○
    訴訟代理人    黃政雄律師
    複  代理人    丙○○
    被      告    壬○○
                  戊○○
                  庚○○
                  辛○○
    兼
    訴訟代理人    己○○
    被      告    癸○○
                  丁○○
    被      告    甲○○
    被      告    乙○○
右當事人間請求分割共有物事件，本院判決如左：
    主      文
兩造共有坐落屏東縣九如鄉○○段一六六地號、地目建、面積一三一七點二九平方公
尺之土地，分割方法如附圖一所示：編號甲部分面積三二九點三二平方公尺，分歸被
告癸○○取得；乙部分面積三二九點三二平方公尺，分歸被告丁○○、戊○○、己○○、壬○○按應有部分各五分之一，及被告庚○○、辛○○按應有部分各十分之一之
比例保持共有；丙部分面積三二九點三二平方公尺，分歸原告取得；丁部分面積三二
九點三二平方公尺，分歸被告甲○○、乙○○按應有部分各二分之一之比例保持共有
。
訴訟費用由被告丁○○、戊○○、己○○、壬○○各負擔二十分之一，被告庚○○、
辛○○各負擔四十分之一，被告癸○○負擔四分之一，被告甲○○、乙○○各負擔八
分之一；餘由原告負擔。
    事實及理由
一、原告主張：坐落屏東縣九如鄉○○段一六六地號、地目建、面積一三一七點二九
    平方公尺土地（下稱系爭土地）為兩造共有，原告及被告癸○○應有部分各四分
    之一；被告丁○○、戊○○、己○○、壬○○應有部分各二十分之一；被告庚○○、辛○○應有部分各四十分之一；被告甲○○、乙○○應有部分各八分之一。
    兩造間就系爭土地並無不分割之約定，復無法達成分割協議，且系爭土地亦非不
    能分割，爰依民法第八百二十三條第一項規定訴請裁判分割，分割方法如附圖一
    所示等語。並聲明：求為判決如主文所示。
二、被告壬○○、戊○○、庚○○、辛○○、己○○、丁○○則以：其等願意維持共
    有，不同意原告所提之分割方法，請求將祖厝保留，並依附圖二所示之分割方法
    分割等語，資為抗辯；被告癸○○則以：不同意原告所提之分割方法，請求依照
    附圖三所示之方法分割等語，資為抗辯；被告甲○○、乙○○則以：渠等願意維
    持共有，不同意原告所提之分割方案，請求照系爭土地之現狀分割等語，資為抗
    辯。並均聲明：原告之訴駁回。
三、查原告主張系爭土地由兩造共有，原告及被告癸○○應有部分各四分之一；被告
    丁○○、戊○○、己○○、壬○○應有部分各二十分之一；被告庚○○、辛○○
    應有部分各四十分之一；被告甲○○、乙○○應有部分各八分之一。兩造間就系
    爭土地並無不分割之約定，復無法達成分割協議，且系爭土地亦非不能分割等情
    ，業經其提出土地登記謄本一件為證，並經本院屏東簡易庭調解不成立，且被告
    亦不爭執，堪信為真實，是原告請求法院裁判分割，即無不合，應予准許。
四、按請求共有物之分割，應由法院依民法第八百二十四條命為適當之分配，不受當
    事人主張之拘束。分割之方法，不能協議決定者，法院得因任何共有人之聲請，
    命為以原物分配於各共有人或變賣共有物，以價金分配於各共有人，民法第八百
    二十四條第二項定有明文。又法院為裁判分割時，應顧及公平、當事人之聲明、
    應有部分之比例與實際是否相當、共有物之客觀情狀、性質、價格與經濟價值、
    共有利益、各共有人之主觀因素及使用現狀、利害關係等因素為綜合判斷。經查
    ，系爭土地除南側面臨九如鄉○○街外，其餘四周均為住家，目前使用現況為：
    如現況圖所示編號Ａ部分之四合院磚造房屋，由被告己○○使用；Ｂ部分之磚造
    二層樓房屋及四合院磚造房屋，由被告癸○○使用；Ｃ部分之四合院磚造房屋，
    由被告乙○○使用；Ｄ部分為祖厝，由兩造共同使用；Ｅ部分則為空地及廢棄之
    空屋，而上開房屋均屬年代久遠之老舊磚造建物等情，已據本院勘驗明確，並經
    本院囑託屏東縣屏東地政事務所派員人鑑測無誤，有勘驗筆錄、現況圖及現場照
    片可稽，復為兩造所不爭執，自屬真實。茲據上開勘驗測量結果，分述分割意見
    如下：(一)如附圖二、三所示之分割方法，雖能保留祖厝及被告癸○○、乙○○目
    前所使用之房屋，然上開房屋均屬老舊建物，所殘餘之經濟價值不高，於分割後
    予以拆除並無何重大之不利益，且原告及被告壬○○、戊○○、庚○○、辛○○
    、己○○、丁○○所分得之如附圖二、三所示編號Ｃ、Ｄ部分土地，均無法直接
    面臨南側九如鄉○○街，其經濟利用價值顯較被告癸○○及甲○○、乙○○所分
    得之編號Ａ、Ｅ部分土地為差，對原告及被告壬○○、戊○○、庚○○、辛○○
    、己○○、丁○○而言並不公允，因此，如附圖二、三所示之分割方法，僅考量
    到保留祖厝及被告癸○○、乙○○目前所使用房屋較輕微之利益，而未兼顧其餘
    當事人使用系爭土地之整體利益，兩相權衡之下，顯失公平，應不足採。(二)如附
    圖一所示之分割方案，雖未能保留祖厝及被告癸○○、乙○○目前所使用之房屋
    ，然該分割方法，能使兩造所分得之土地均等的面臨九如鄉○○街，無須另闢通
    行之道路，能充分發揮系爭土地整體之經濟效益，且有利於兩造將來就系爭土地
    之使用規劃，從而，本院斟酌兩造使用土地現狀，系爭土地之經濟效用，兼顧兩
    造之利益，認以此方案所示之分割方法為允當，並判決如主文第一項所示。
五、本件係共有土地之分割爭議，被告之行為按當時訴訟程度，係為伸張或防衛權利
    所必要，是本件訴訟費用應有民事訴訟法第八十一條第二款規定之適用，應由兩
    造各依其應有部分比例負擔訴訟費用，以符公平。
六、結論：原告之訴為有理由，依民事訴訟法第三百八十五條第一項前段、第七十八
    條、第八十一條第二款、第八十五條第一項但書，判決如主文。
中      華      民      國    九十二    年      六      月    二十五    日
                                    臺灣屏東地方法院民事第二庭
~B審判長法官  阮世賢
~B法      官  胡晏彰
~B法      官  王炳人
右為正本係照原本作成。
如不服本判決，應於送達後廿日內，向本院提出上訴狀。
~B法院書記官  洪榮華
中      華      民      國    九十二    年      六      月    二十五    日


司法院資訊處製作；財團法人民間司法改革基金會備份。
